臺灣嘉義地方法院民事判決　　　　　　　100年度訴字第474號
原　　　告　郭文宗
訴訟代理人　黃銘煌律師
被　　　告　康文雄
上列當事人間因殺人未遂案件附帶民事訴訟請求損害賠償事件，
經本院刑事庭以100年度附民字第118號裁定移送民事庭，本院於
民國100年10月12日言詞辯論終結，判決如下：
    主      文
被告應給付原告新臺幣柒拾壹萬伍仟柒佰參拾貳元，及自民國一
百年六月十六日起至清償日止，按週年利率百分之五計算之利息
。
原告其餘之訴駁回。
訴訟費用由被告負擔百分之三十五，餘由原告負擔。
本判決第一項於原告以新臺幣貳拾參萬玖仟元為被告供擔保後，
得假執行。但被告如以新臺幣柒拾壹萬伍仟柒佰參拾貳元為原告
供擔保後，得免為假執行。
原告其餘假執行之聲請駁回。
    事實及理由
一、按訴狀送達後，原告不得將原訴變更或追加他訴。但擴張或
    減縮應受判決事項之聲明者，不在此限，民事訴訟法第255
    條第1項第3款定有明文。本件原告起訴原請求包括交通費用
    新臺幣（下同）1萬5000元，嗣於言詞辯論期日減縮該部分
    請求為1500元（見本院卷第22頁），經核與法並無不合，應
    予准許，合先敘明。
二、原告主張：
  (一)緣被告因金錢問題與原告發生爭執，於民國100年1月20日下
    午3時許，在被告位於嘉義縣義竹鄉義竹村19鄰義竹108之13
    5號住處前車棚，持具有殺傷力之仿BERETTA廠M9型半自動改
    造手槍（含彈殼一個，槍枝管制編號0000000000）及非制式
    子彈一顆，基於殺人之犯意，向原告左胸射擊，致原告受有
    左側肱骨幹開放性粉碎性骨折之傷害，因此領有身心障礙手
    冊，迄今持續至醫院復健治療。前揭事實，業經鈞院於100
    年8月31日以100年度訴字第395號刑事判決被告殺人未遂，
    處有期徒刑五年六月，並與非法寄藏可發射子彈具殺傷力之
    槍枝罪，累犯，合併應執行有期徒刑七年十月，併科罰金新
    臺幣六萬元，罰金如易服勞役，以新臺幣一千元折算一日。
    又依民法第184條、第193條、第195條第1項前段及第213條
    之規定，被告應賠償原告損害之項目及金額如下：(1)醫藥費
    用1萬2759元：原告因被告前揭行為，致受有左側肱骨幹開
    放性粉碎性骨折之重傷害，為此至奇美醫療財團法人柳營奇
    美醫院（下稱柳營醫院）治療，迄今支出醫療費用1萬2759
    元；(2)增加生活費用支出：其中看護費用37萬6000元，原告
    因被告前揭行為，受有重傷，並於100年1月20日住院手術治
    療，同年1月22日轉出加護病房，至同年1月28日始出院，住
    院期間8日，須休養18個月，行動不便，日常生活需人照顧6
    個月，依最高法院89年度台上字第1749號、94年度台上字第
    1543號判決意旨，由親屬看護仍應認原告受有相當看護之損
    害，以一日2000元計算，共需37萬6000元，而原告因往返醫
    院所需花費之交通費用，車資來回計1500元（原請求每次往
    返1000元，共計約1萬5000元，經減縮為1500元）；(3)無法
    工作之損失：原告因被告前揭行為，自100年1月20日起至10
    1年7月止，累計18個月均無法工作。而原告每月皆有10日粗
    工派遣工作，1日工資1500元，總計有27萬元收入減少之損
    失；且原告其他時間另有抓魚販賣之收入，每日800元，計
    有43萬2000元收入減少之損失，總計無法工作之損失為70萬
    2000元；精神慰撫金：原告為低收入戶，因被告前揭行為，
    致身體飽受煎熬、不適，迄今仍未痊癒，加上收入頓減、支
    出增加，精神上更令原告沮喪、惶惶失措，然被告事發至今
    對原告不聞不聞，毫無歉意，且拒不和解賠償，惡性尤重，
    爰請求精神慰撫金100萬元。
  (二)綜上，原告因被告殺人未遂之故意侵權行為所受損害，合計
    209萬2259元。又原告所受損害係被告故意殺人行為所致，
    依前揭規定，應由被告負損害賠償責任等語，並聲明：被告
    應給付原告209萬2259元，及自起訴狀繕本送達翌日起至清
    償日止，按年息百分之五計算之利息、訴訟費用由被告負擔
    、願供擔保請准宣告假執行。
三、被告則以：被告不識字並有殘障手冊，目前照顧孫子，僅每
    月領有4000元之殘障津貼。又原告所提出之求償金額，除醫
    藥費用1萬2759元外，對原告其餘請求，分述如下：
  (一)增加生活費用支出部分：其中看護費用，依原告提出前揭最
    高法院判決意旨，被害人係因不法侵害，致身體或健康因此
    喪失或減少勞動能力或增加生活上之需要時，加害人方應負
    此部分之損害賠償責任，且所謂增加生活上之需要，應係指
    被害人受損害已達生活無法自理，而需要看護之情況。然依
    原告所提醫院診斷證明書，其醫囑欄載稱：「自民國100年1
    月20日入院，轉入加護病房。民國100年1月22日轉出加護病
    房。加護病房共3天。民國100年1月27日出院，共8天。需休
    養18個月。行動不便，日常生活需人照顧。」等語，顯見被
    害人所受傷害之結果，僅達18個月行動不便，日常生活需人
    「照顧」，而未達喪失或減少勞動能力或增加生活上需人「
    看護」之程度，原告此部分請求即非適當。又交通費用部分
    ，原告僅行動不便，未達生活無法自理之情況，其往返醫院
    診治，僅須搭乘公共運輸交通工具即可，而原告居住地義竹
    鄉至柳營鄉看診醫院，搭乘公共汽車來回一趟約80元，被告
    同意以100元計算，則此部分費用為1500元，方為合理。
  (二)無法工作之損失：原告既每月有10日之粗工派遣工作，1日
    工資1500元，理應有該工作之派遣依據可稽，然未見原告提
    出任何證據，於受傷害前，其所稱每月有10日派遣工作，每
    日工資1500元之證明，每日捕魚可收入800元部分，亦無任
    何可供參照之證明，顯見其所稱受傷前之工作收入確有可議
    。況且，據原告領有低收入戶之政府補助4000元，倘原告有
    前揭工作收入，則其每月收入應計3萬9000元，豈可能為低
    收入戶？足見原告稱其有前揭工作收入，係其所杜撰之求償
    金額，亦足徵原告平日並無任何工作收入，原告此部分請求
    ，並無理由。
  (三)精神慰撫金部分：本件肇因於原告夥同數人向被告尋釁，因
    被告年已65歲，又為右臂斷肢之重度殘障人士，面對怒氣沖
    沖，年壯凶猛來勢之原告及同夥數人，僅求其等畏懼離去，
    方持改造手槍意圖阻嚇其等，詎料不幸走火誤傷原告，而致
    其身體傷害，對原告之傷害自有疚歉之意，然對原告先到家
    門尋釁、威嚇被告與妻小，誠難寬容。再者，本件刑事案件
    審理中，明顯顯示原告平時遊手好閒，無正當工作，且以「
    仙人跳」之不法手段，恐嚇勒索財物之劣行，衡情依理，原
    告於受傷害後豈會如其所言「身體飽受煎熬、、、沮喪，惶
    惶失措」？而被告果對原告不聞不問，又何以會有拒絕賠償
    之說？實乃被告無法接受原告杜撰索賠之理由，誇大求償金
    額，無法與其和解，被告並無不聞不問及拒絕賠償之事實。
    惟被告體念原告確有因被告行為遭受傷害之事實，且被告亦
    有感肢體受損創傷之心中苦痛，故同意支付慰撫金5萬元，
    ，合計被告同意賠償總金額為6萬4259元等語，資為抗辯，
    並聲明：原告之訴駁回、訴訟費用由原告負擔。
四、本院之判斷：
  (一)原告主張兩造因故發生爭執，於前揭時、地，被告持具有殺
    傷力之仿BERETTA廠M9型半自動改造手槍及非制式子彈一顆
    ，向原告左胸射擊，致原告受有左側肱骨幹開放性粉碎性骨
    折之傷害，而持續至醫院復健治療，被告因此殺人未遂犯行
    ，經臺灣嘉義地方法院檢察署檢察官以100年度偵字第906號
    、第2085號提起公訴，經本院刑事庭於100年8月31日以100
    年度訴字第395號刑事判決，判處被告殺人未遂罪，處有期
    徒刑五年六月，並與非法寄藏可發射子彈具殺傷力之槍枝罪
    ，合併應執行有期徒刑七年十月等情，為被告所不爭執，並
    經本院依職權調取前揭刑事全卷核閱無誤，自堪信為真實。
  (二)按「因故意或過失，不法侵害他人之權利者，負損害賠償責
    任。故意以背於善良風俗之方法，加損害於他人者亦同。」
    、「不法侵害他人之身體或健康者，對於被害人因此喪失或
    減少勞動能力或增加生活上之需要時，應負損害賠償責任。
    」、「不法侵害他人之身體、健康、名譽、自由、信用、隱
    私、貞操，或不法侵害其他人格法益而情節重大者，被害人
    雖非財產上之損害，亦得請求賠償相當之金額。」民法第
    184條第1項、第193條第1項、第195條第1項分別定有明文。
    本件被告因上揭殺人未遂行為，致原告受有前述傷害，係對
    於原告所為之侵權行為，原告請求被告負損害賠償責任，於
    法有據，應予准許。茲就原告主張之損害及金額，與被告所
    為之前揭抗辯，審酌如下：
  1.醫藥費部分：原告主張其因被告前揭行為，致受有左側肱骨
    幹開放性粉碎性骨折之重傷害，迄今支出醫療費用1萬2759
    元，已據提出柳營醫院診斷證明書、醫療收據8張為證（見
    附民卷第8、17至21頁），並為被告所不爭執，堪信為真實
    。
  2.交通費用支出部分：原告主張其因被告前揭行為，而至柳營
    醫院就醫之往返交通費用計1500元，有前述醫療收據可稽，
    並為被告所不爭執，亦堪採認。
  3.看護費用部分：原告主張其因被告之侵權行為受有前揭重傷
    害，於100年1月20日住院手術治療，同年1月22日轉出加護
    病房，至同年1月27日（起訴書誤載為1月28日）始出院，住
    院期間8日，須休養18個月，行動不便，日常生活需人照顧6
    個月，雖由親屬看護仍應認原告受有相當看護之損害，以一
    日2000元計算，共需37萬6000元乙節，已據提出前述診斷證
    明書為證；按親屬代為照顧被害人之起居，固係基於親情，
    但親屬看護所付出之勞力並非不能評價為金錢，雖因二者身
    分關係而免除被害人之支付義務，惟此種基於身分關係之恩
    惠，自不能加惠於加害人。故由親屬看護時雖無現實看護費
    之支付，仍應認被害人受有相當於看護費之損害，而應比照
    一般看護情形，命加害人賠償，始符民法第193條第1項所定
    「增加生活上需要」之意旨，始符公平原則（最高法院94年
    度台上字第1543號、89年度台上字第1749號判決意旨可資參
    照）。本院參以前揭診斷證明書已載明：原告轉出加護病房
    ，在加護病房3天，於100年1月27日出院，須休養18個月，
    「行動不便，日常生活需人照顧6個月」等情無誤。是以，
    原告在此期間，因行動不便而無法自理生活，須他人照顧其
    生活起居而需要看護照顧，核無不合。被告否認原告須他人
    看護云云，殊無足取。基此，本院考量原告須他人照顧之看
    護期間為6個月，及原告經納為低受入戶與被告有上肢殘障
    而領取殘障津貼，已據被告陳述在卷（見本院卷第22、23頁
    ），而參以親屬看護通常係因出於親情，而不具備職業看護
    之專門技能，而依嘉義縣辦理住院看護之補助實施計劃、公
    益法人台中市居服照顧合作社看護費用標準，係每人每日最
    高補助1500元，相當於該照顧合作社看護費用標準之居家陪
    伴員等情。依此，本件看護費用依每日1,500為計算基準較
    屬適當，則原告所受看護費用支出之損害應為27萬元【計算
    式：1500×6×30＝27萬元】，逾此範圍之請求，尚屬無據
    。
  4.工作損失部分：原告主張因被告前揭行為，自100年1月20日
    起至101年7月止，累計18個月均無法工作，依勞動基準法規
    定之最低基本工資計算，在此所受之工作損失乙節，有前揭
    診斷證明書可憑；再者，本院觀以原告所受傷害非輕，自事
    故發生後，迄前揭手術後，尚須持續復健及休養18個月。是
    以，原告自受傷起診療、手術及復健期間，而有1年6個月不
    能從事一般勞動，而以原告現年42歲（民國58年2月出生）
    之年齡及僅有輕度肢障，有98年3月14日鑑定之中華民國身
    心障礙手冊附卷可證（見附民卷第10頁），其應有相當之工
    作能力，而受有相當基本工資之損害乙節，應堪採認。次依
    行政院勞委會所頒之勞工最低薪資於100年1月1日調整為1萬
    7880元計算結果，原告之請求，以起訴狀繕本送達前已到期
    之損害部分，即自100年1月20日起至100年6月14日止（本件
    起訴狀繕本於100年6月15日送達被告），有送達回證在卷可
    稽（見附民卷第29頁），計有4個月26日，因此部分既已到
    期，無須扣除一次請求之中間利息，此部分金額為8萬7016
    元【計算式：17880（4月＋26/30）＝8萬7016元，元以下
    四捨五入，下同】；又自100年6月15日起算至101年2月19日
    計8個月又5天（即8.2個月）計算，其可請求金額，依月別
    5/12%複式霍夫曼計算法（第一個月不扣除中間利息），其
    金額為14萬4457元，計算式為：【17880×7.00000000（此
    為應受賠償8月之霍夫曼係數）+17880×0.2×（8.00000000
    -0.00000000）=144457】，合計原告得請求工作損失為23萬
    1473元（87016+144457），是原告之主張在23萬1473元範圍
    內，於法有據，逾此範圍之主張，及被告抗辯原告並無工作
    收入之損失，均無足採。
  5.精神慰撫金部分：原告主張其為低收入戶，因被告前揭行為
    ，致身體飽受煎熬、不適，迄今仍未痊癒，加上收入頓減、
    支出增加，精神上更令原告沮喪、惶惶失措，然被告事發至
    今對原告不聞不聞，毫無歉意，且拒不和解賠償，惡性尤重
    ，爰請求精神慰撫金100萬元等情。被告則以前詞置辯，並
    陳稱僅同意賠償精神慰撫金5萬元等語。經查，兩造因故發
    生爭執，被告對原告為前揭侵權行為，致原告受有前述粉碎
    性骨折之傷害，住院開刀治療，轉入加護病房3天及共住院8
    天，並仍持續追蹤治療，原告身心確受有相當痛苦自屬無疑
    ；又原告為國小畢業程度，屬輕度肢障，並未有固定工作，
    於99年度名下有不動產四筆，財產總額約26萬元，而被告為
    不識字，並未有工作，右手臂已斷，僅有左手臂，領有殘障
    手冊及津貼每月4000元，於99年度名下僅有汽車二部，無其
    他財產或收入，已據兩造陳述在卷（見本院卷第21頁），並
    有兩造財產所得調件明細表附卷可參（見本院卷第12至16頁
    ）。本院審酌本件侵權行為發生之前述經過情形、原告所受
    之傷害及與被告之前揭身分、經濟狀況及原告所受痛苦等一
    切情狀，認原告得請求之慰撫金以20萬元為適當，逾此範圍
    之請求尚屬過高，難以准許。
  (三)綜上，原告因本件侵權行為，得請求之醫療費用及生活所需
    必要費用、照護費用與不能工作之損失及精神慰撫金，總計
    為71萬5732元【計算式：12759＋1500＋270000＋231473＋
    200000】。
五、末按「給付有確定期限者，債務人自期限屆滿時起，負遲延
    責任。」、「給付無確定期限者，債務人於債權人得請求給
    付時，經其催告而未為給付，自受催告時起，負遲延責任。
    其經債權人起訴而送達訴狀，或依督促程序送達支付命令或
    為其他相類之行為者，與催告有同一之效力。」民法第229
    條第1、2項分別定有明文。又「遲延之債務，以支付金錢為
    標的者，債權人得請求依法定利率計算之遲延利息。但約定
    利率較高者，仍從其約定利率；而應付利息之債務，其利率
    未經約定，亦無法律可據者，週年利率為百分之五。」亦為
    同法第233條第1項及第203條所明定。本件原告請求被告應
    賠償之前述金額，並未定有給付之期限，則原告請求自刑事
    附帶民事起訴狀繕本送達被告之翌日起，按週年利率百分之
    五計算之利息，核無不合。而本件刑事附帶民事起訴狀繕本
    係於100年6月15日送達被告收受（見附民卷第29頁），則原
    告請求被告按週年利率百分之五計算利息，應自100年6月16
    日起算。
六、綜上所述，原告因本件侵權行為所受損害合計為71萬5732元
    ，其依前揭規定，請求被告賠償71萬5732元，及自起訴狀繕
    本送達翌日即民國100年6月16日起至清償日止，按年息百分
    之5計算之利息，為有理由，應予准許，逾此範圍之請求，
    為無理由，應予駁回。
七、本判決原告勝訴部分，原告陳明願供擔保以代釋明，請准為
    假執行宣告，核無不合，應予准許，爰酌定相當之擔保金額
    宣告之。至被告部分，則由本院酌定相當擔保金額，依職權
    宣告被告如預供所定擔保金額，亦得免為假執行。又原告其
    餘之訴既經駁回，其假執行之聲請已失所附麗，應併駁回之
    。
八、本件事證已臻明確，兩造其餘攻擊防禦方法及證據資料，經
    審酌後，核與本件判決結果不生影響，不予一一論述，併予
    敘明。
九、據上論結，本件原告之訴，為一部有理由，一部無理由，依
    民事訴訟法第79條但書、第390條第2項、第392條，判決如
    主文。
中    華    民    國  100    年    10    月     26    日
                  民事第一庭法  官  李文輝
以上正本係照原本作成
如對本判決上訴須於判決送達後20日內向本院提出上訴狀
如委任律師提起上訴者，應一併繳納上訴審裁判費。
中    華    民    國  100    年     10    月    26    日
                            書記官  王博昭